臺灣桃園地方法院民事判決
109年度訴字第2514號
原      告  莊丁山  
訴訟代理人  關維忠律師
被      告  陳威銍  

訴訟代理人  黃秋田律師
複  代理人  陳冠華律師
上列當事人間請求返還借款事件，本院於民國111年5月16日言詞
辯論終結，判決如下：
    主  文
被告應給付原告新臺幣壹佰玖拾肆萬元，及自民國一百零九年十
一月七日起至清償日止，按週年利率百分之十六計算之利息。
被告應給付原告新臺幣貳元，及自民國一百零九年十月七日起至
清償止，按週年利率百分之五計算之利息。
原告其餘之訴駁回。
訴訟費用由被告負擔百分之參拾伍，餘由原告負擔。
本判決第一項、第二項於原告分別以新臺幣陸拾伍萬元、壹元為
被告供擔保後，得假執行；但被告如分別以新臺幣壹佰玖拾肆萬
元、貳元為原告預供擔保，得免為假執行。
原告其餘假執行之聲請駁回。
    事實及理由
壹、程序方面：
    按訴狀送達後，原告不得將原訴變更或追加他訴，但擴張或
    減縮應受判決事項之聲明者，不在此限，民事訴訟法第255
    條第1 項但書第3款定有明文。本件原告起訴時，其訴之聲
    明為：㈠被告應給付原告新臺幣（下同）200 萬元及自支付
    命令聲請狀繕本送達翌日起至清償日止，按週年利率百分之
    36計算之利息。㈡被告應給付原告365 萬5,000元及自支付命
    令聲請狀繕本送達翌日起至清償日止，按週年利率百分之5 
    計算之利息（見司促卷第2頁）。嗣於民國111年5月16日言
    詞辯論期日當庭變更為：㈠被告應給付原告200 萬元及自支
    付命令聲請狀繕本送達翌日起算第31日起至清償日止，按週
    年利率百分之16計算之利息。㈡被告應給付原告344 萬元及
    自支付命令聲請狀繕本送達翌日起至清償日止，按週年利率
    百分之5 計算之利息。㈢願供擔保，請准宣告假執行（見本
    院卷二第54頁）。就聲明㈠㈡屬減縮應受判決事項之聲明；就
    聲明㈢則屬擴張應受判決事項之聲明，核與前揭法條規定相
    符，應予准許，合先敘明。
貳、實體方面：
一、原告主張：訴外人余志明因有資金需求而先後㈠於106年7月5
    日向原告借款15萬元，由被告擔任連帶保證人並與余志明共
    同簽發本票，雙方復簽立借據、款項借用證為證，約定該次
    借貸利率為每月百分之3，如違約亦以每月百分之3計算違約
    利息，並另以每月百分之5計算違約金，原告於預扣第1個月
    之利息4,500元後，交付14萬5,500元（下稱第1次借貸）；㈡
    於106年8月4日再向原告借款200萬元，亦由被告擔任連帶保
    證人，借貸利率、違約利息、違約金之計算均與第1次借貸
    相同，雙方亦簽立借據、款項借用證為證，被告更在本票背
    面背書，原告遂於預扣第1個月之利息6萬元後，交付194萬
    元予余志明（下稱第2次借貸）。詎余志明拒不還款，原告
    前已以第1次借貸之本票為執行名義向被告請求，尚餘第1次
    借貸之違約金、第2次借貸之本金、利息暨違約金尚未請求
    ，爰依借貸及連帶保證之法律關係請求被告給付第2次借貸
    之本金及利息，並依第1次、第2次借貸之借據約定及連帶保
    證之法律關係請求被告給付2筆借貸之違約金等語，故聲明
    ：㈠被告應給付原告200 萬元及自支付命令聲請狀繕本送達
    翌日起算第31日起至清償日止，按週年利率百分之16計算之
    利息。㈡被告應給付原告344 萬元及自支付命令聲請狀繕本
    送達翌日起至清償日止，按週年利率百分之5 計算之利息。
    ㈢願供擔保，請准宣告假執行。
二、被告則以：㈠余志明向原告所為之第2次借貸金額僅10萬元，
    實際取得7萬5,000元，故第2次借貸之金額並非200萬元，其
    之所以會在已繕打「借款新臺幣貳百萬元整」之借據上簽名
    係基於相信原告，所以沒看借據上之金額就簽名；其另在上
    開本票背面、款項借用證上簽名，則係因其簽名當下，金額
    欄位均為空白，並未記載200萬元。㈡又第1次借貸余志明實
    際取得13萬5,000元，第2次借貸余志明實際取得7萬5,000元
    ，而被告前已向訴外人簡淑甄借款25萬元，代余志明將上開
    2筆借貸款項一次清償完畢，原告自不得再加以請求。㈢另第
    1次借貸、第2次借貸所約定之違約金，違反民法第206條、
    第207條之規定，均應為無效；又縱認違約金之約定並非無
    效，原告主張之違約金亦顯過高，應予酌減等語，資為抗辯
    ，並聲明：㈠原告之訴及假執行之聲請均駁回。㈡如受不利判
    決，願供擔保請准宣告免為假執行。
三、兩造不爭執之事項（見本院卷二第56頁，並由本院依論述需
    要為必要之文字修正）：
　㈠原告於106年7月5日為第1次借貸，同意借予15萬元予余志明
    ，未約定清償期限，由被告擔任連帶保證人並與余志明共同
    簽發本票，雙方復簽立借據、款項借用證為證，約定該次借
    貸利率為每月百分之3，如違約亦以每月百分之3計算違約利
    息，並另以每月百分之5計算違約金。
　㈡第1次借貸之第1個月之利息已預扣，第2、3個月之利息則由
    被告代余志明支付。
　㈢嗣余志明再於106年8月4日向原告為第2次借貸，亦由被告擔
    任連帶保證人，被告並因而簽立借據、款項借用證，復於本
    票上背書，該次借貸之利率、違約利息、違約金之計算均與
    第1次借貸相同。
四、得心證之理由：
  ㈠原告以聲明一請求被告給付第2次借貸之本金及利息，有無理
    由：
　1.余志明於106年8月4日確向原告借款200萬元：
  ⑴原告主張余志明於106年8月4日向其借款200萬元，由被告擔
    任連帶保證人，約定該次借貸利率為每月百分之3，如違約
    亦以每月百分之3計算違約利息，並另以每月百分之5計算違
    約金等情，業據其提出與其所述相符之借據、款項借用證、
    本票為證（見司促卷第8至10頁、本院卷一第61頁），已堪
    採信。
  ⑵被告雖辯稱該次借貸余志明僅向原告借貸10萬元，並非200萬
    元，其之所以會在上開已繕打「借款新臺幣貳百萬元整」之
    借據上簽名係基於相信原告，所以沒看借據上之金額就簽名
    ；其另在上開本票背面、款項借用證上簽名，則係因其簽名
    當下，金額欄位均為空白，並未記載200萬元云云（見本院
    卷一第118至120頁）。然審酌被告為成年人，自應知悉簽署
    借據、款項借用證、本票後應負擔之責任為何；況被告更於
    余志明遭訴涉嫌詐欺之刑事案件（下稱相關刑案）中證稱：
    余志明曾要其幫忙到原告家中寫本票上的數字，但其當時跟
    余志明說其不知道的事情，其不敢簽等語明確（見桃檢他字
    卷第43頁），顯見被告對於簽署借款相關文件將影響權益甚
    鉅一事，知之甚詳，殊無可能在未確認借據、本票或款項借
    用證之數額為何之情況下，即遽然簽名其上。是被告辯稱余
    志明於第2次借貸僅向原告借貸10萬元云云，自非可採。
  ⑶至證人余志明於本院審理時固證稱：第2次借貸是向原告借款
    10萬元云云（見本院卷一第197頁）。然證人余志明本身即
    為借款人，對於借款金額之多寡具直接之利害關係，可信度
    本值商榷。且觀證人余志明前於相關刑案偵查中供稱：其跟
    原告借過15萬元、10萬元、10萬元、2萬元等語（見桃檢他
    字卷第20頁）；於本院審理時卻改稱：其只有跟原告借到2
    次錢，分別是15萬元、10萬元等語（見本院卷一第202至203
    頁），更足見證人余志明就其向原告借款之數額確有前後所
    述不一、避重就輕之情，難以盡信，自難以證人余志明之證
    述而為有利被告之認定。
  ⑷被告雖復提出其與原告、余志明間各別之對話紀錄擷圖及擷
    圖檔案資料（見本院卷一第83至87頁），然觀上開證據僅足
    以證明第2次借貸「前」余志明曾向被告表示要跟原告借10
    萬元，被告並轉達予原告知悉，並不能排除原告與余志明於
    借貸「當下」就第2次借貸之數額另行合意約定，自難以此
    逕認余志明於第2次借貸僅向原告借款10萬元；且如被告因
    上開之對話紀錄而得確認余志明於第2次借貸僅向原告借款1
    0萬元，則被告又何以會願意於載明金額為200萬元之借據、
    款項借用證、本票等文件上簽章？是被告以上開對話紀錄擷
    圖及擷圖檔案資料欲證明余志明於第2次借貸僅向原告借款1
    0萬元，其依據尚屬薄弱，無法採信。
　2.原告得請求被告清償第2次借貸之本金數額為194萬元：
  ⑴按金錢借貸契約係屬要物契約，故利息先扣之金錢借貸，其
    貸與之本金額應以利息預扣後實際交付借用人之金額為準，
    該預扣利息部分，既未實際交付借用人，自不成立金錢借貸
    （最高法院87年度台上字第1682號判決意旨參照）。查余志
    明於106年8月4日係向原告借款200萬元乙節，業經認定如前
    ；而原告預扣利息後始交付款項，第2次借貸之利率為每月
    百分之3等情，復為兩造所不爭執（見本院卷一第74頁、卷
    二第62頁、不爭執事項㈢），則原告主張其於預扣第1個月之
    利息6萬元後，交付194萬元予余志明，應為可採，依照上開
    判決意旨，雖原告與余志明間就借款金額達成200萬元之合
    意，惟因原告預扣利息後實際僅交付194萬元，其與余志明
    間之第2次借貸自僅在194萬元之範圍內成立消費借貸契約。
  ⑵又原告主張第2次借貸除預扣利息外，被告或余志明均未曾為
    任何清償乙節，核與證人余志明於本院審理時證稱：第2次
    借貸除預扣之利息外，其並未清償任何金錢等語（見本院卷
    一第199頁）相符。則原告請求擔任連帶保證人之被告就第2
    次借貸之本金194萬元負連帶清償責任，即屬有據；逾此範
    圍，則非可採。
  ⑶被告雖抗辯其業以向簡淑甄借得之25萬元清償第2次借貸之款
    項，原告自不得再加以請求云云。然：
  ①按請求履行債務之訴，原告就其所主張債權發生原因之事實
    ，固有舉證之責任，若被告自認此項事實而主張該債權已因
    清償而消滅，則清償之事實，應由被告負舉證之責任，此觀
    民事訴訟法第277條之規定自明。被告既抗辯其曾清償第2次
    借貸之借款本金，此為原告所否認（見本院卷二第64頁），
    參照上開說明，自應由被告就清償之事實負舉證責任。
  ②經查，被告聲請傳喚之證人簡淑甄雖於本院審理時證稱：被
    告於107年1月間有向其借25萬元說要去幫余志明還原告錢，
    還錢時原告說被告還他25萬元後，這件案子就跟被告沒有關
    係了等語（見本院卷一第112至114頁）；然其另證述：其不
    知道被告擔保多少余志明之借款債務，原告也未說被告還的
    25萬元是包含哪幾筆借款或利息等語確實（見本院卷一第11
    6頁）。佐以被告提出余志明於相關刑案所提之答辯狀顯示
    ，余志明已自承其自106年9月至106年12月15日間先後向原
    告借款4次等語（見本院卷一第77頁），則被告所清償之25
    萬元究係為余志明之4筆借款中哪一筆？又係該筆之本金或
    利息？均無法確認，自難認被告就其曾清償第2次借貸之借
    款本金已盡舉證責任，尚不得為對其有利之認定。
　3.就原告得請求第2次借貸之利息部分：
　　按民法第478 條規定，消費借貸未定返還期限者，借用人得
    隨時返還，貸與人亦得定1 個月以上之相當期限催告返還。
    又上開規定所謂返還，係指「終止契約之意思表示」而言，
    即貸與人一經向借用人催告或起訴，其消費借貸關係即行終
    止，惟法律為使借用人便於準備起見，特設「1個月以上相
    當期限」之恩惠期間，借用人須俟該期限屆滿，始負遲延責
    任，貸與人方有請求之權利；又所謂貸與人得定1個月以上
    之相當期限催告返還，非謂貸與人之催告必須定有期限，祇
    須貸與人有催告之事實，而催告後已逾1個月以上相當期限
    者，即認借用人有返還借用物之義務（最高法院73年台抗字
    第413號、107 年度台上字第2227號判決參照）。經查，本
    件第2次借貸雖未言明返還期限，然原告請求被告返還該次
    借貸款項之支付命令聲請狀繕本業於109年9月26日寄存送達
    被告之住所，此有送達證書在卷可稽（見司促卷第50頁），
    於109年10月6日生送達效力，揆諸前開規定及說明，應認於
    109年10月6日已生催告之效力，是原告自得請求被告自支付
    命令聲請狀繕本送達翌日（即109年10月7日）起算第31日起
    即109年11月7日支付遲延利息。又第2次借貸之利息約定（
    月息百分之3即週年利率百分之36）高於法定之週年利率百
    分之16，則原告主張以週年利率百分之16計算，並無不當，
    應予准許。
　4.是以，原告得請求被告給付第2次借貸之本金194萬元及自10
    9年11月7日起按週年利率百分之16計算之利息。
　㈡原告以聲明二請求第1次、第2次借貸之違約金暨遲延利息，
    有無理由？
　1.原告主張第1次借貸被告僅繳息至第3個月，第2次借貸因預
    扣而僅收得第1個月之利息；被告則加以否認，抗辯第1次、
    第2次借貸均已清償完畢云云，參酌前揭說明，仍應由被告
    就清償之事實負舉證責任。
　2.查被告於本院審理時自陳：就本件2筆借貸利息之清償情形
    並無書面資料，僅有證人簡淑甄之證述可證（見本院卷二第
    55頁）；然依照證人簡淑甄之證述顯不足以認定被告究竟清
    償何款項，此亦經說明如前，自難認被告已將第1次、第2次
    借貸均已清償完畢，是被告上開辯詞尚非可採。
　3.從而，原告主張第1次借貸自第4個月起、第2次借貸自第2個
    月起，即未依約繳息而陷於違約之狀態，而得各依約請求擔
    任連帶保證人之被告給付違約金，應堪採信。
　4.按約定之違約金額過高者，法院得減至相當之數額，民法第
    252條定有明文。又違約金之約定，乃基於個人自主意思之
    發展、自我決定及自我拘束所形成之當事人間之規範，本諸
    契約自由之精神及契約神聖與契約嚴守之原則，契約當事人
    對於其所約定之違約金數額，原應受其約束。惟倘當事人所
    約定之違約金過高者，為避免違約金制度造成違背契約正義
    等值之原則，法院得參酌一般客觀事實、社會經濟狀況、當
    事人所受損害情形及債務人如能依約履行時，債權人可享受
    之一切利益為衡量標準，依職權減至相當之金額，並不因懲
    罰性違約金或賠償額預定性違約金而異（最高法院82年度台
    上字第2529號、102年度台上字第1606號判決意旨參照）。
    基此，當事人間就違約金之約定，本於契約自由原則，尚難
    逕認無效，惟得依民法第252條之規定酌減之。查本件2筆借
    貸之違約金均約定為「每月百分之5」，換算週年利率為百
    分之60，加計原告已得請求之利息為週年利率百分之16，總
    和高達週年利率百分之76，顯已逾民法第205 條規定之法定
    約定利率上限即週年利率百分之16之規定。審酌原告既已得
    向被告請求法定利率之上限即依年息百分之16計算之利息，
    可認已獲有相當之經濟利益，若再課予被告給付如借據所約
    定之違約金義務，實質之週年利率將高達百分之76，顯有失
    公允，故本院兼衡諸前揭客觀事實及目前存放款利率均低之
    社會經濟狀況，認上開違約金之約定實屬過高，爰依前揭規
    定，分別將第1次借貸、第2次借貸之違約金各酌減至1元，
    原告逾此部分之請求，即不應准許。
　5.另按給付無確定期限者，債務人於債權人得請求給付時，經
    其催告而未為給付，自受催告時起，負遲延責任。其經債權
    人起訴而送達訴狀，或依督促程序送達支付命令，或為其他
    相類之行為者，與催告有同一之效力；遲延之債務，以支付
    金錢為標的者，債權人得請求依法定利率計算之遲延利息；
    應付利息之債務，其利率未經約定，亦無法律可據者，週年
    利率為百分之5，民法第229條第2項、第233條第1項前段、
    第203條分別定有明文。本件原告對被告主張違約金請求權
    ，核屬無確定期限之給付，既經原告提起訴訟，其支付命令
    聲請狀繕本業於109年9月26日寄存送達被告之住所，於109
    年10月6日生送達效力，業如前述，被告迄未給付，當負遲
    延責任。是原告就違約金部分併請求自支付命令聲請狀繕本
    送達翌日即109年10月7日起至清償日止，按週年利率百分之
    5計算之利息，核無不合，應予准許。
五、綜上所述，原告依借據、消費借貸、連帶保證之法律關係，
    請求被告給付194萬元，及自109年11月7日起至清償日止按
    週年利率百分之16計算之利息，暨2元之違約金及自109年10
    月7日起至清償日止，按週年利率百分之5計算之利息，核屬
    有據，應予准許。逾此部分之請求，則無理由，應予駁回。
六、兩造陳明願供擔保，聲請宣告假執行及免為假執行，經核原
    告勝訴部分，合於法律規定，爰分別酌定相當擔保金額宣告
    之；原告其餘假執行之聲請，因該部分訴之駁回而失所依據
    ，不予准許。
七、本件事證已臻明確，兩造其餘攻擊防禦方法及所提之證據，
    經審酌核與判決之結果不生影響，爰不逐一論述，併此敘明
    。
八、訴訟費用負擔之依據：民事訴訟法第79條。
中　　華　　民　　國　　111 　年　　6 　　月　　17　　日
                  民事第四庭　法　官　傅思綺
正本係照原本作成。
如對本判決上訴，須於判決送達後二十日內向本院提出上訴狀。
如委任律師提起上訴者，應一併繳納上訴審裁判費。
中　　華　　民　　國　　111 　年　　6 　　月　　17　　日
                              書記官  康馨予